【裁判字號】    95,自緝,6
【裁判日期】    950331
【裁判案由】    詐欺
【裁判全文】
臺灣臺北地方法院刑事裁定          九十五年度自緝字第六號
自  訴  人  甲○○
被      告  乙○○
上列被告因詐欺案件，經自訴人提起自訴，本院裁定如下：
    主  文
自訴駁回。
    理  由
一、按法院或受命法官於自訴案件第一次審判期日前訊問及調查
    結果，如認為案件有刑事訴訟法第二百五十二條至第二百五
    十四條之情形者，得以裁定駁回其自訴，業據刑事訴訟法第
    三百二十六條第三項定有明文。
二、本件自訴意旨略以：自訴人甲○○與被告乙○○及同案被告
    即其父鄔明村（業經本院九十二年度自字第一七四號刑事裁
    定駁回自訴確定）原為朋友關係，而被告乙○○於民國八十
    八年二、三月間在臺北縣市各錢莊當鋪借款數十萬元無力償
    還，以致遭人追索債務，同案被告鄔明村乃至臺北市○○路
    ○段二四三之十號一樓向自訴人借款新臺幣（下同）五十萬
    元，並簽發以同案被告鄔明村為發票人、被告乙○○為背書
    人，票載發票日均為八十八年十二月三十一日，且金額各為
    二十萬元及三十萬元整之支票二張以供擔保，同案被告鄔明
    村並表示有不動產所有權、有支票等，具有相當之償還能力
    ，未料支票到期後，經自訴人提示銀行交換均遭退票，自訴
    人始知同案被告鄔明村之銀行支存帳戶早已於八十八年八、
    九月間停止使用，且亦已將名下之不動產過戶與他人。嗣後
    ，自訴人要求被告乙○○與同案被告鄔明村處理，竟均置之
    不理，不願償還借款，因認被告乙○○涉犯刑法第三百三十
    九條第一項之詐欺取財罪而提起自訴云云。
三、按犯罪事實應依證據認定之，無證據不得推定其犯罪事實，
    刑事訴訟法第一百五十四條第二項定有明文。又認定不利於
    被告之事實，須依積極證據，茍積極證據不足為不利於被告
    事實之認定時，即應為有利於被告之認定。另為訴訟上之證
    明，須通常一般之人均不致有所懷疑，而得確信其為真實之
    程度者，始得據為有罪之認定，倘其證明尚未達到此一程度
    ，自不能以推測或擬制之方法，以為有罪裁判之基礎，最高
    法院著有三十年上字第八一六號、二十九年上字第三一０五
    號、七十六年台上字第四九八六號、四十年台上字第八六號
    等判例意旨可資參照。次按刑法第三百三十九條第一項詐欺
    取財罪之成立，以意圖為自己或第三人不法之所有，以詐術
    使人將本人或第三人之物交付為要件，所謂以詐術使人交付
    ，必須被詐欺人因其詐術而陷於錯誤，若其所用方法，不能
    認為詐術，亦不致使人陷於錯誤，即不構成該罪。
四、自訴人甲○○認被告乙○○涉有前開詐欺取財罪嫌，無非係
    以所持有之支票及臺北市票據交換所退票理由單等，為其論
    據。
五、訊據被告乙○○雖坦承積欠自訴人債務迄未全部清償之事實
    ，然堅決否認有何詐欺取財犯行，並辯稱：因為生意失敗而
    未清償債務，但已與自訴人協商和解及還款事宜等語。經查
    ：
（一）自訴人自承與被告乙○○為認識十餘年之友人，且被告乙
      ○○在自訴人所經營之車行上班一年多，自訴人並曾多次
      幫被告乙○○處理過向地下錢莊借錢的事等語詳實（見本
      院九十二年度自字第一七四號卷第九七、九八頁），且參
      酌自訴人於本院歷次庭訊均供稱被告乙○○及同案被告鄔
      明村於八十八年二、三月間遭地下錢莊逼債等情屬實（見
      本院九十二年度自字第一七四號卷第十一、九八頁），則
      自訴人於八十八年二、三月間借款予被告乙○○時，對其
      在外積欠地下錢莊大筆債務無法清償之狀況，自係知之甚
      詳，復再審酌自訴人就借貸經過業已供稱：伊借錢每月收
      利息三分等語綦詳（見本院九十二年度自字第一七四號卷
      第九八頁），從而自訴人既明知被告乙○○及同案被告鄔
      明村於借貸當時即已資力不佳，則自訴人於借貸款項予被
      告乙○○及同案被告鄔明村以為收取利息之前，必已就被
      告乙○○及同案被告鄔明村之還款能力為審慎評估，故尚
      難以事後未能依約還款，遽以推論被告乙○○有何施用詐
      術犯行。
（二）次查，被告乙○○持同案被告鄔明村之支票向自訴人調借
      現金之經過，業據同案被告鄔明村供述：伊不認識自訴人
      ，係其子即被告乙○○拿支票去向自訴人借錢，自訴人係
      經營地下錢莊，自訴人一開始說欠幾十萬元，隔沒幾天就
      說已經累積到八十幾萬元，是因為自訴人後來告訴伊還要
      再開四十二張票，伊不願再開票，所以才去終結支票帳戶
      等語明確（見本院九十二年自字第一七四號卷第七四頁）
      ，且同案被告鄔明村之支票存款帳戶係於八十八年十月三
      十日自行結清終止之事實，有合作金庫大稻埕分行九十二
      年六月三日第０九二０００二九二二號函在卷可稽（見本
      院九十二年度自字第一七四號卷第二十頁），從而同案被
      告鄔明村之支票存款帳戶於向自訴人借款後既無連續退票
      而致拒絕往來情事，且自訴人對被告乙○○及同案被告鄔
      明村之財務狀況原即知之甚詳等情業如前述，自難僅因同
      案被告鄔明村認自訴人計算本利方式不合理乃結清帳戶，
      即認被告乙○○於借款之初有何不法所有意圖。
（三）再查，自訴人雖另指訴：被告等向伊借款時曾告知有房子
      、有支票，還在圓環開一間店，伊因為相信同案被告鄔明
      村有償還能力，所以才借錢，結果到了償還日竟將房屋過
      戶，帳戶也結清，伊覺得被欺騙云云，惟自訴人前揭指訴
      均未能提出任何證據以實其說，復為同案被告鄔明村所堅
      決否認，是亦難認被告乙○○確有以擁有房屋及開店為施
      用詐術之手段。
（四）繼查，被告乙○○九十五年三月十日在本院訊問當庭供稱
      ：伊打算與自訴人和解，且將與自訴人聯絡還款事宜等語
      （見九十五年自緝字第六號卷第二七頁背面），復參酌自
      訴人同日當庭亦陳稱：願意與被告乙○○和解，目前在談
      和解中，且慮及具多年朋友關係之被告乙○○已表達歉意
      ，不再加以追究等語在卷（見九十五年自緝字第六號卷第
      二七頁背面），則由被告乙○○到案後向自訴人解釋未能
      如期清償債務原因後，自訴人即表示不願追究之意，亦足
      認被告於借款之初，確無不法所有之主觀意圖。
六、綜上所述，自訴人雖以未能如期清償債務而指訴被告乙○○
    詐欺取財，然並無法提出積極證據以茲證明被告乙○○確有
    詐欺取財之不法情事，且自訴人於借款之前即已知悉被告乙
    ○○及同案被告鄔明村在外積欠大量債務資力不佳，是難認
    自訴人確陷於錯誤而交付財物，參以本院調查時被告乙○○
    與自訴人既已就協商和解及還款事宜有所共識，自訴人亦已
    表示不願追究之意，是本件純屬民事糾葛，此外，復查無其
    他積極證據足認被告乙○○有何自訴意旨所指詐欺取財犯行
    ，從而本件核有刑事訴訟法第二百五十二條第十款之情形，
    本院自應依首揭法條規定，駁回自訴人之自訴。
據上論斷，應依刑事訴訟法第三百二十六條第三項、第二百五十
二條第十款，裁定如主文。
中      華      民    國  九十五  年  三  月  三十一  日
                        刑事第十四庭審判長法  官  吳靜怡
                                          法  官  李家慧
                                          法  官  劉煌基
上正本證明與原本無異。
如不服本裁定，應於裁定送達後5日內向本院提出抗告狀。
                                          書記官  林妙穗
中      華      民    國  九十五  年  三  月  三十一  日


司法院資訊處製作；財團法人民間司法改革基金會備份。
